【裁判字號】    97,訴,2004
【裁判日期】    980527
【裁判案由】    分割共有物
【裁判全文】
臺灣桃園地方法院民事判決              97年度訴字第2004號
原      告  甲○○
            乙○○
兼上二人
訴訟代理人  丙○○
被      告  丁○○
            己○○
            庚○○
兼上二人
代  理  人  戊○○
                        號
            辛○○
上列當事人間請求分割共有物事件，於民國98年5 月18日言詞辯
論終結，本院判決如下：
    主  文
兩造共有坐落桃園縣新屋鄉○○段一三四五地號土地（地目：田
、面積：一五四○平方公尺），准予分割。分割方法如附圖即桃
園縣楊梅地政事務所土地複丈成果圖所示編號一三四五（面積一
○○九平方公尺）土地歸原告甲○○、乙○○、丙○○所有，並
按照應有部分各三分之一維持共有；編號一三四五之一（面積二
六五平方公尺）土地歸被告丁○○所有；編號一三四五之二（面
積一九九平方公尺）土地歸被告己○○、庚○○、戊○○所有，
並按應有部分各三分之一維持共有。編號一三四五之三（面積六
七平方公尺）土地歸被告辛○○所有。
被告戊○○以桃園縣新屋鄉○○段一三四五地號土地，供被告庚○○設定本金最高限額新臺幣壹佰萬元之抵押權（楊梅地政事務
所九十年收件、楊地字第一一○二一○號），分割後應轉載於被
告戊○○分割取得之土地。
訴訟費用由兩造各按應有部分之比例負擔。
    事實及理由
一、被告戊○○、己○○、庚○○、辛○○皆經合法通知，均未
    於最後言詞辯論期日到場，核無民事訴訟法第386 條各款所
    列情形，爰依原告之聲請，由其一造辯論判決。
二、本件原告主張：坐落桃園縣新屋鄉○○段第1345地號土地（
    下稱系爭土地），面積為1,540 平方公尺，為兩造所共有，
    應有部分如土地登記第二類謄本所示所示，兩造未訂有不分
    割之契約，因共有人無法協議分割，為免影響土地完全利用
    之便利，爰依民法第823條第1項前段、第824條第2項規定，
    訴請將系爭土地予以分割。又被告戊○○就其應有部分設定
    本金最高限額新臺幣 (下同)1,000,000 元 之抵押權予被告
    庚○○，故於分割後該抵押權之登記應轉載於被告戊○○分
    得部分等語。並聲明：(一)系爭土地請准予分割。分割方法如
    附圖所示編號1345（面積1,009 平方公尺）土地歸原告甲○○、乙○○、丙○○所有，並按照應有部分各3 分之1 維持
    共有；編號1345之1 （面積265 平方公尺）土地歸被告丁○○所有；編號1345之2 （面積266 平方公尺）土地歸被告己○○、庚○○、戊○○及辛○○共同取得，並按應有部分各
    4 分之1 維持共有。(二)被告戊○○以桃園縣新屋鄉○○段13
    45地號土地，供被告庚○○設定本金最高限額100 萬元之抵
    押權（楊梅地政事務所90年收件、楊地字第110210號），分
    割後應轉載於被告戊○○分割取得之土地。
三、被告方面之陳述：
  (一)被告丁○○到場陳述：同意原告所提出之分割方案等語。
  (二)被告戊○○、己○○、庚○○，未於最後言詞辯論期日到場
    ，惟據其等於之前言詞辯論期日時陳述：同意原告主張之分
    割方式，但被告辛○○與銀行有糾紛，希望他的部分單獨分
    割出來。另外被告庚○○亦同意將他的抵押權在分割後轉載
    於被告戊○○分割取得之土地等語。
  (三)被告辛○○未於言詞辯論期日到場，亦未提出書狀作何聲明
    或陳述。
四、本院之判斷：
  (一)查原告主張系爭土地為兩造共有，面積為1,540 平方公尺，
    應有部分如土地登記第二類謄本所示，兩造未訂有不分割之
    契約，因共有人無法協議分割等事實，業據原告提出系爭土
    地登記謄本、被告之戶籍謄本、地籍圖等證件為證，且為被
    告所不爭，堪信為真實。
  (二)按各共有人得隨時請求分割共有物，但因物之使用目的不能
    分割或契約定有不分割之期限者，不在此限；共有物之分割
    ，依共有人協議之方法行之，分割之方法不能協議決定者，
    法院得因任何共有人之聲請，命為原物分配於各共有人，民
    法第823條第1項、第824條第1、2 項分別定有明文。分割共
    有物，以消滅共有關係為目的，法院裁判分割共有土地時，
    除因該土地內部分土地之使用目的不能分割（如為道路）或
    部分共有人仍願維持其共有關係，應就該部分土地不予分割
    或准該部分共有人成立新共有關係外，應將土地分配於各共
    有人單獨所有；共有人因共有物分割之方法不能協議決定，
    而提起請求分割共有物之訴，應由法院依民法第824 條命為
    適當之分配，不受任何共有人主張之拘束，即不得以原告所
    主張分割方法之不當，遽為駁回分割共有物之訴之判決（最
    高法院69年台上字第1831號、49年台上字第2569號判例參照
    ）。
  (三)系爭土地地目為「田」、使用分區為「特定農業區」、使用
    地類別「農牧用地」，有系爭土地之土地登記謄本在卷可查
    ，而據農業發展條例（下稱農發條例）第3 條第11款之規定
    ：「耕地：指即依區域計畫法劃定為特定農業區、一般農業
    區、山坡地保育區及森林區之農牧用地。」等語，是系爭土
    地為上開條例所稱之耕地，應無疑義。又每宗耕地分割後每
    人所有面積未達0.25公頃者，不得分割。但有農發條例89年
    1 月4 日修正施行前之共有耕地，得分割為單獨所有。為農
    發條例第16條第1項第4款所明定，究其立法目的，乃在防止
    耕地細分，妨害土地使用目的。另內政部89年7月7日台內地
    字第8909175 號函則載明：「…對於農業發展條例修正前已
    共有之耕地，雖部分共有人於該條例修正後，移轉持分土地
    ，致部分共有人已非屬本條例修正前之共有持分土地所有權
    人，惟為不影響原共有人權益並使產權單純化，是以如其共
    有人數維持於該條例修正前共有人數之原則下，似得准予依
    該條例規定辦理分割…」。依此，倘於上開施行日後取得土
    地持份之當事人願意繼續保持共有，則縱採原物分割，因其
    分割後共有土地之筆數仍維持分割前之筆數，並未增加，依
    前開內政部函釋應不在禁止原物分割之列，更無違背農業發
    展條例第16條第2 項後段之立法意旨，自屬可行（高等法院
    97年度重上更（一）字第36號參照）。經查，系爭土地之面
    積為1,540平方公尺，面積未達於上開條文所定0.25 公頃（
    2,500平方公尺）之最小面積分割限制，惟系爭土地於89年1
    月4 日前即為數人共有之耕地，且其中於分割後取得共有土
    地之原告雖係於89年4 月17日因繼承而取得上揭應有部分，
    然原告取得系爭土地之應有部分，乃係基於繼承取得，並未
    創設新共有關係，其主張維持原告3 人之共有，相較於依農
    發條例第16條第1項第4款分割之情形，亦未使分割後土地筆
    數增加。則揆之首揭說明，為使土地產權單純化，本件原告
    請求將系爭土地為原物分割，核與上開條例第16條防止耕地
    細分之精神無違。再兩造就系爭土地亦未定有不得分割之協
    議，且無法協議分割。從而，原告依前開規定，請求本院裁
    判分割系爭土地，並無不合，應予准許。
  (四)本院參酌兩造當庭對分割分案所表示之意見，及本院於98年
    1 月15日會同兩造及桃園縣楊梅地政事務所人員至系爭土地
    現場履勘等情形所得，認本件系爭土地應以附圖即桃園縣大
    溪地政事務所於當日現場測量之複丈成果圖予以分割，分由
    附圖所示之兩造分得系爭土地，且依此方法分割，可使兩造
    分得之土地形狀完整，無畸零地之現象發生，各自取得之使
    用及經濟利益最多，故依此一分割方法，於客觀上有利於兩
    造對分割後之土地使用價值，同時兼顧兩造分得土地之經濟
    效用及共有人對土地之使用利益，可發揮土地之最大經濟利
    益。是本院審酌系爭土地之現有使用狀況、價值高低、位置
    及兩造分割後取得土地之經濟利益，並考量共有人應有部分
    所占面積大小等情狀，認以如附圖即桃園縣楊梅地政事務所
    98 年1月15日之複丈成果圖所示之分割方法最為適當、公允
    。
  (五)另按，抵押之不動產如經分割，其抵押權不因此而受影響，
    民法第868 條定有明文。而分別共有土地，部分共有人就應
    有部分設定抵押權者，於辦理共有物分割登記時，該抵押權
    按原應有部分轉載於分割後各宗土地之上。但經先徵得抵押
    權人同意者，該抵押權僅轉載於原設定人分割後取得之土地
    上，亦為土地登記規則第107 條所明定，此係基於抵押權之
    不可分性，避免抵押權人之權利遭受事後不可預期之分割、
    轉讓而受影響。查，本件抵押權人即被告庚○○既同意將抵
    押權於分割後轉載於被告戊○○所分得之土地上，則原告該
    部分之主張，即屬有據，應予准許。
五、末按，分割共有物具有非訟事件性質，兩造就共有物分割方
    法不能達成協議時，固得起訴請求裁判分割，然兩造各自主
    張之分割方法，僅供法院參考，法院依民法第824 條命為適
    當之分配，乃斟酌何種分割方法較能增進共有物之經濟效益
    ，並兼顧兩造利益以為決定，不受任何共有人主張之拘束，
    亦不因何造起訴而有不同，縱法院認原告請求分割共有物為
    有理由，依法決定方法分割，被告應訴並提出不同主張，促
    使法院就如何為適法分割形成積極心證，均為渠等按當時之
    訴訟程度為伸張或防衛權利所必要，如僅因法院准許原告分
    割共有物之請求或採納其分割方案，即命被告負擔全部訴訟
    費用，顯失公允；本院酌量兩造均可因本件分割共有物而獲
    得相同之利益，故以兩造共有人應有部分比例負擔訴訟費用
    方不致失衡，從而，本件訴訟費用之負擔，應依兩造共有人
    如附表所示應有部分之比例負擔。
六、據上論結，本件原告之訴為有理由，依民事訴訟法第385 條
    第1項前段、第80條之1，判決如主文。
中    華    民    國    98    年    5     月   27    日
                  民事第二庭    法  官  黃漢權
以上正本係照原本作成
如對本判決上訴，須於判決送達後20日內向本院提出上訴狀
中    華    民    國    98    年    5     月    27    日
                                書記官  郭玉芬


司法院資訊處製作；財團法人民間司法改革基金會備份。
